【裁判字號】    98,台上,1166
【裁判日期】    980701
【裁判案由】    返還公司印鑑章等
【裁判全文】
最高法院民事判決            九十八年度台上字第一一六六號
上  訴  人  華菱電氣企業股份有限公司
法定代理人  乙○○
訴訟代理人  戴森雄律師
被 上訴 人  甲○○
上列當事人間請求返還公司印鑑章等事件，上訴人對於中華民國
九十八年三月三日台灣高等法院第二審更審判決（九十七年度上
更（一）字第八三號），提起上訴，本院判決如下：
    主  文
原判決廢棄，發回台灣高等法院。
    理  由
本件上訴人主張：伊於民國六十一年八月三十日設立，原始股東
為伊之法定代理人乙○○及訴外人胡利男、賴五亮、劉新園、胡
劉秀美、賴吳和子、劉許菊花、劉新圖及張玉等人。詎六十九
年至七十年間，被上訴人夥同訴外人賴美真及劉新園共同偽造股
權轉讓同意書，將乙○○、賴五亮、賴吳和子、張玉及劉新圖
（下稱乙○○等五人）所有全部股權移轉予賴美真，將胡利男所
有全部股權移轉予被上訴人、劉新園及劉林玉葉三人，嗣並偽造
股東臨時會及董事會紀錄，記載改選董監事及推選劉新園為董事
長，持以向主管機關辦理董監事變更登記。嗣伊即先後於八十八
年九月二十日及九十五年十月二十三日舉行股東會改選董監事，
均由乙○○當選董事長，並向主管機關登記在案。惟被上訴人自
七十七年十一月十日違法登記為伊之董事長後即無權占有伊之印
鑑章（下稱系爭印鑑）及台北縣深坑鄉○○○段草地尾小段八九
之四號與同小段八九之五三號二筆土地之所有權狀（下稱系爭所
有權狀），迭經催促返還，均未獲置理等情，爰依民法第七百六
十七條規定，求為命被上訴人返還系爭印鑑及系爭所有權狀之判
決。
被上訴人則以：上訴人原由乙○○為股東兼董事長，而伊則以工
程師名義參與公司業務經營。嗣於六十八年十二月間，伊與賴美
真、劉新園發現公司盈餘新台幣四千餘萬元遭侵占，經協調後乙
○○迄六十九年七月三十一日始辭去董事長職務，並於同年九月
二十日召開股東及董事聯合會議，乙○○等股東表示公司股權全
部拋棄，但未辦理股權轉讓手續。同年十月十八日再由胡利男親
書股權讓渡書，而由乙○○等五人及胡劉秀美、胡利男集體蓋章
後交付劉新園。嗣乙○○等人於八十八年九月二十日召開股東臨
時會及董事會，選任乙○○為上訴人法定代理人，係屬違法，並
無權代表上訴人對伊為本件請求。系爭印鑑係伊基於法定代理人
之身分而合法占有；至系爭所有權狀則係訴外人華屋實業股份有
限公司（下稱華屋公司）占有，伊並未占有。且上訴人之請求權
亦已罹於消滅時效等語，資為抗辯。
原審將第一審所為上訴人勝訴之判決廢棄，改判駁回其訴，無非
以：上訴人雖不否認六十九年九月二十日股東會紀錄上乙○○、
賴五亮、胡利男之簽名為其等所簽，然否認乙○○、賴五亮、賴
吳和子之代理人賴五團、胡利男曾參加該次股東會，亦未在該次
股東會議紀錄簽名，經原法院刑事庭將該會議紀錄再送請法務部
調查局鑑定結果，該次會議紀錄紅筆標示之位置部分之文字應係
經過塗改，顯係將乙○○等人原參與其他會議之會議紀錄內容加
以篡改而成。且乙○○、賴五亮於股權讓杜書、股權轉讓同意書
上之印文與其等原本之印鑑章並不相同，其等之印鑑章並未曾遺
失，乙○○、賴五亮、賴吳和子、劉新圖復於自訴偽造文書案件
中提出其等印鑑章，張玉之印文亦係遭盜用，而被上訴人、賴
美真、劉新園所涉偽造文書犯行，復據原法院八十五年度重上更
(十四)字第一一四號判處罪刑確定，是乙○○等五人確未轉讓股權，
至為明確。又乙○○、賴五亮於上開刑案中提起附帶民事訴訟，
請求賴美真、潘姵蓉、余阿甘、華屋公司及被上訴人返還上訴人
公司股份，經原法院九十二年度訴更(四)字第八號判決華屋公司應
將上訴人公司股份返還賴美真等人，賴美真並應依序返還乙○○
、賴五亮股份九百股、一千二百股，並均辦理股東名簿變更登記
，嗣經最高法院以九十四年度台上字第二三八六號裁定駁回上訴
確定；另賴吳和子、劉新圖、張玉另訴請賴美真返還股份事件
，亦經原法院八十五年度上更(一)字第一八八號判決勝訴，經最高
法院八十七年度台上字第七○四號裁定駁回上訴確定，乙○○等
五人之股份應已回復。本件乙○○等五人所有股份既係遭被上訴
人及賴美真等偽造股權讓杜書及股權轉讓同意書，而虛偽為移轉
登記予賴美真等人，並經上開民事確定判決命賴美真等人返還股
份及股權登記，應視為自該判決確定時債務人已為同意塗銷股份
移轉登記之意思表示，且上訴人並據以製作正確之股東名簿，向
主管機關台北市政府陳報，足證乙○○等五人之股份皆已回復，
且均列名於股東名簿上，自得行使股東權利。又胡利男、胡劉秀
美於六十九年間確有將其等所有之股份放棄予上訴人，是上訴人
於八十八年間之股東，除胡利男、胡劉秀美外，其餘應如乙○○
於八十八年十月四日向台北市政府提出之股東名簿所載。且上訴
人之常務董事乙○○、賴五亮於八十八年八月十九日互推賴五亮
為董事會召集人，並於同年月二十七日召集董事會，該次董事會
決議召集同年九月二十日股東會。胡利男、胡劉秀美亦出席該次
股東會，惟其等已拋棄股份，不得計入已出席股東之股份數，是
該次股東會選任賴吳和子、賴五亮、乙○○為董事，其決議固有
瑕疵，惟未經股東訴請撤銷，選任董事之決議自屬有效。則由董
事召集之董事會推舉乙○○為董事長，自屬合法。又上訴人董事
會嗣於九十五年八月二十五日召集股東臨時會，雖該次股東會亦
無過半數股份之股東出席，決議不符公司法規定，惟未經股東訴
請撤銷，其決議仍屬有效。足證乙○○確係上訴人之法定代理人
，上訴人提起本件訴訟，其法定代理權並無欠缺。被上訴人自認
占有系爭印鑑章，又就系爭所有權狀部分，被上訴人提出之不動
產買賣契約係劉新園於六十九年十月三十一日代表上訴人與華屋
公司所訂立，並約定劉新園於簽約時交付系爭所有權狀予賴美真
，華屋公司則列賴美真為代表人，惟劉新園非上訴人之董事長或
常務董事，不得代表上訴人出售土地，是其以上訴人名義與華屋
公司簽訂買賣契約，並將系爭所有權狀交付予賴美真，其等自屬
無權占有。且系爭印鑑章及所有權狀既係乙○○於六十九年七月
三十一日辭職時，留存於上訴人之辦公室，足證系爭所有權狀自
斯時起即由被上訴人、賴美真、劉新園等占有，上訴人自其喪失
占有時即得行使所有物返還請求權。至於上訴人是否知悉實際占
有人為何人、是否為被上訴人等占有，均屬其請求權行使之事實
上障礙，非法律上之障礙。上訴人得行使所有物返還請求權，請
求無權占有人返還系爭印鑑章及所有權狀時起算，至上訴人於九
十五年五月十一日提起本件訴訟，已逾十五年消滅時效，故被上
訴人為時效抗辯，即屬可採。故上訴人請求被上訴人返還系爭印
鑑章及所有權狀，為無理由，應予駁回等詞，為其判斷之基礎。
惟查係劉新園於六十九年十月三十一日代表上訴人與華屋公司訂
立不動產買賣契約，並約定劉新園於簽約時交付系爭所有權狀予
華屋公司代表人賴美真，為原審所確定之事實。果爾，與華屋公
司訂約並交付系爭所有權狀者，似為上訴人公司當時董事劉新園
，則被上訴人與劉新園關係為何？有無參與上開買賣及交付系爭
所有權狀？攸關被上訴人斯時是否涉及無權占有，惟未見原審於
判決理由項下說明，已有可議。其次，上訴人自始主張被上訴人
自七十七年十一月十日違法登記為伊之董事長後即無權占有系爭
印鑑及系爭所有權狀，被上訴人亦自承伊係自七十七年間起即占
有系爭印鑑章等情（見原審更(一)卷一卷一三三頁、三卷四六頁）
，原審徒以系爭印鑑章及所有權狀既係乙○○於六十九年七月三
十一日辭職時，留存於上訴人之辦公室，即認系爭所有權狀自斯
時起即由被上訴人、賴美真、劉新園等占有，亦有認定事實未憑
證據之違誤。再者，原審既認乙○○等五人所有股份係遭被上訴
人及賴美真等偽造股權讓杜書及股權轉讓同意書，而虛偽為移轉
登記予賴美真等人，並經民事確定判決命賴美真等人返還股份及
股權登記，且上訴人並據以製作正確之股東名簿，向主管機關台
北市政府陳報，乙○○等五人之股份始行回復，稽諸上訴人七十
七年、八十一年及八十五年股東名簿上所列之股東（見一審二卷
二二四頁、二二七頁、二三一頁），均與乙○○等五人無關；且
對照台北市政府建設局八十八年建一字第八八二二○○四八六號
函（見一審一卷七二頁）略以上開時間核准之改選董監事變更登
記，其相關之股東會皆由被上訴人召集，是屬無權召集，應予撤
銷等語，乙○○等五人似係迄斯時始回復股份，並得行使股東權
利，倘屬不虛，則乙○○等五人在回復股份前，得否召集股東會
選任董事長代表上訴人對被上訴人提起訴訟，即非無疑，原審未
詳加推闡調查審認，徒以上開情詞，遽為上訴人敗訴之判決，亦
難認無判決理由不備之違法。上訴論旨，指摘原判決不當，求予
廢棄，非無理由。
據上論結，本件上訴為有理由。依民事訴訟法第四百七十七條第
一項、第四百七十八條第二項，判決如主文。
中    華    民    國  九十八  年    七    月    一    日
                      最高法院民事第四庭
                          審判長法官  許  澍  林
                                法官  黃  秀  得
                                法官  許  正  順
                                法官  魏  大  喨
                                法官  林  大  洋
      本件正本證明與原本無異
                                      書  記  官
中    華    民    國  九十八  年    七    月   十四   日
                                                Ａ


司法院資訊處製作；財團法人民間司法改革基金會備份。
